臺灣高等法院民事判決　　　　　　　 94年度重訴更(二)字第7號
原　　　告　丁○○
訴訟代理人　蔡奮鯨律師
　　　　　　徐秀鳳律師
原　　　告　乙○○
訴訟代理人　倪子修律師
原　　　告　甲○○
訴訟代理人　陳志雄律師
複　代理人　陳豪杉律師
被　　　告　丙○○
訴訟代理人　顏文正律師
被　　　告　麗正國際科技股份有限公司（原名麗正精密電子工
　　　　　　業股份有限公司）
法定代理人　林文騰
訴訟代理人　李佩昌律師
上列當事人間侵權行為損害賠償事件，經本院刑事庭移送前來，
判決後由最高法院第二次發回更審，本院於94年 9月13日言詞辯
論終結，判決如下：
    主  文
被告麗正國際科技股份有限公司應與譚晶心、呂玲玲（業已確定
）連帶給付原告丁○○新台幣伍仟壹佰萬元，及自民國87年 8月
14日起至清償日止，按年息5%計算之利息。
被告應連帶給付原告乙○○新台幣貳仟萬元，及自民國87年 8月
14日起至清償日止，按年息5%計算之利息。
被告應再連帶給付原告甲○○新台幣壹仟柒佰萬元，及自民國87
年 8月14日起至清償日止，按年息5%計算之利息。
歷審訴訟費用（確定部分除外）由被告連帶負擔。
本判決主文第1項於原告丁○○以新台幣壹仟柒佰萬元；第2項於
原告乙○○以新台幣陸佰拾萬元；第 3項主文於原告甲○○以
新台幣伍佰陸拾伍萬元分別為各項被告預供擔保後，得假執行。
但各項被告以新台幣貳仟萬元、伍仟壹佰萬元、壹仟柒佰萬元依
序為原告乙○○、丁○○、甲○○預供擔保後，得免假執行。
    事實及理由
甲、程序方面
一、現行民事訴訟法，除第436條之16規定：「當事人不得為適
    用小額程序而為一部請求。但已向法院陳明就其餘額不另起
    訴請求者，不在此限」外，其餘訴訟程序，並未禁止當事人
    為一部之請求，亦即當事人得先為一部請求，嗣就餘額為另
    訴請求。蓋當事人得否一部請求，攸關人民訴訟之權利，依
    中央法規標準法第5條第2款規定，應以法律定之，無法律規
    定，自不得任意以解釋限制之。至民事訴訟法第244條第4項
    規定：「第一項第三款之聲明，於請求金錢賠償損害之訴，
    原告得在第一項第二款之原因事實範圍內，僅表明其全部請
    求之最低金額，而於第一審言詞辯論終結前補充其聲明。其
    未補充者，審判長應告以得為補充」，依其修正理由：「損
    害賠償之訴，由於涉及損害原因，過失比例、損害範圍等之
    認定，常須經專業鑑定以及法院之斟酌裁量，始能定其數額
    ，爰增訂第四項，如原告未於第一審言詞辯論終結前補充其
    聲明，法院應依其表明之最低金額而為裁判」，亦僅指在本
    案訴訟中，原告已表明為「全部請求」，僅因全部請求之金
    額若干，尚待調查審認始得確定，故先表明「最低金額」，
    待調查結果，再為補充（即擴張聲明）。此時已非一部請求
    ，自不得據此作為解釋一部請求判決確定後，即不得就餘額
    為請求之依據。實則，於原告訴求部分能與餘額部分分離，
    可各別成為審判對象，且法院未曾就餘額部分為審理而以無
    理由駁回時，該餘額部分既無應受保護之信賴或期待利益，
    自不在原訴求部分判決既判力範圍之內。
二、原告甲○○於前訴係就新台幣（下同）2,200萬元中之400萬
    元，先一部請求被告賠償，本件則係就餘額1,800萬元部分
    （其中100萬元甲○○已獲勝訴判決確定），於民國86年12
    月26日向第二審法院刑事庭86年上訴字第4598號提起附帶民
    訴，請求被告賠償（見卷內之附帶民訴起訴狀），甲○○已
    在前訴及本件均詳予明確表示：甲○○之「全部損害額」為
    2,200萬元，先就其中400萬元為請求，保留餘額1,800萬元
    於另案請求等語，此為兩造所不爭執之事實。則前訴既未對
    餘額1,800萬元部分為審理、判決，被告早已知之，就該餘
    額部分即無應受保護之信賴或期待利益，則被告抗辯，原告
    已不得再就餘額1,800萬元部分為請求，應受一事不再理原
    則之限制云云，自有誤會。
乙、實體方面
壹、本件原告主張及聲明
一、原告丁○○部分：
    84年11月間，被告麗正國際科技股份有限公司（原名麗正精
    密電子工業股份有限公司，下稱麗正公司）法人股東兼董事
    甲地投資股份有限公司（下稱甲地公司）之法人代表呂玲玲
    （原為共同被告，於本院更審前受敗訴判決後，未提起上訴
    ）向伊表示麗正公司需現金週轉，願與該公司副董事長譚晶
    心（原亦為共同被告，於本院更審前受敗訴判決後，未提起
    上訴）提供該公司股票質押借款，並派遣該公司之股務人員
    盧淑惠（原亦為共同被告，經本院更審前為原告丁○○敗訴
    之判決後，丁○○未聲明不服）交付偽造之麗正公司股票5,
    220張予伊，伊持往麗正公司查驗及核對股票印鑑章確認無
    誤，即分別於84年11月7日以伊所經營之友聯儲運股份有限
    公司（下稱友聯公司）名義匯予呂玲玲任負責人之耕盈行股
    份有限公司（下稱耕盈行公司）計1,200萬元，85年1月間匯
    予呂玲玲任負責人之台欣營造有限公司（下稱台欣公司）計
    3,900萬元，合計共出借5,100萬元。譚晶心、呂玲玲、盧淑
    惠應負共同侵權行為責任，麗正公司應就其董事譚晶心、呂
    玲玲、受僱人盧淑惠、及不知名核驗股票受僱人之行為，負
    連帶賠償責任等情。爰依民法第28條、第184條、第185條、
    第188條之規定，求為命麗正公司應與譚晶心、呂玲玲連帶
    給付5,100萬元，並加計自87年8月14日起法定遲延利息之判
    決，另陳明願供擔保，請准宣告假執行（本院前審判命譚晶
    心、呂玲玲應連帶給付丁○○5,100萬元本息，而駁回丁○
    ○其餘之請求。譚晶心、呂玲玲就其敗訴部分未聲明不服；
    丁○○就其敗訴之部分聲明不服，經最高法院就本院前審駁
    回其對麗正公司之請求之部分廢棄發回；其餘部分則告確定
    ）。
二、原告乙○○部分：
    譚晶心（已與原告和解）於83年9月間取得麗正公司之經營
    權後，為掌控該公司股務，命被上訴人丙○○擔任麗正公司
    之股務課課長，共同以麗正公司存於銀行保險箱之空白備用
    股票、作廢股票偽造成麗正公司董、監事甲地公司等人之持
    股，嗣又委託他人印製、偽造麗正公司股票，持之對外借款
    。因恐貸與人要求核驗股票，譚晶心並命丙○○於他人持股
    票至麗正公司核驗時，應告知以股票為真正。嗣譚晶心於84
    年4月至12 月間，以麗正公司急需短期資金週轉為由，交付
    偽造之麗正公司股票計6,227張，陸續向伊詐借6,227萬元。
    其間伊為確認該股票為真正，於84年10月13日至麗正公司驗
    證股票真偽，乃丙○○竟告知所持股票為真正，並加蓋「麗
    正精密電子工業股份有限公司股務」章戳於「過戶轉讓通知
    書」中之「核印」欄。查譚晶心、丙○○二人共同偽造股票
    、詐欺，應負共同侵權行為責任，其等分別為麗正公司之董
    事、受僱人，麗正公司應負連帶賠償責任等情。爰依民法第
    28條、第188條第1項之規定，求為命被上訴人連帶給付2,00
    0萬元，並加計自87年8月14日起法定遲延利息之判決，另陳
    明願供擔保，請准宣告假執行（上訴人乙○○於本院前審原
    請求譚晶心、麗正公司、丙○○連帶給付6,227萬元本息；
    嗣就請求譚晶心給付部分成立訴訟上和解。本院前審駁回乙
    ○○之請求，乙○○僅就2,000萬元本息部分聲明不服，其
    餘部分未聲明不服）。
三、原告甲○○部分：
    本件共同被告譚影心及譚晶心入主麗正公司，命丙○○擔任
    該公司之股務課課長，共同以上開手法偽造麗正公司之股票
    後，由共同被告呂玲玲於84年12月29日持該偽造之麗正公司
    股票998張及以呂玲玲經營之台欣公司為發票人、由其背書
    ，面額均為400萬元之支票三紙向伊借款1,200萬元，85年2
    月5日再以同一手法借款1,000萬元。其間伊曾任意抽取六張
    股票要求丙○○核驗，經其確認為真正後，始交付2,200 萬
    元予呂玲玲。丙○○應與譚晶心、譚影心負共同侵權行為責
    任，麗正公司為丙○○之僱用人，應負連帶賠償責任等情。
    爰依民法第184條、第188條第1項之規定，求為命被上訴人
    再連帶給付1,700萬元（另100萬元已判決確定），並加計自
    87年8月14日起法定遲延利息之判決，另陳明願供擔保，請
    准宣告假執行（本院前審判命譚晶心、譚影心應連帶給付
    2,200萬元本息，而駁回上訴人甲○○其餘部分之請求。譚
    晶心、譚影心對其敗訴部分未聲明不服；甲○○僅就1,800
    萬元本息部分聲明不服。嗣本院更審判決命被上訴人連帶給
    付甲○○100萬元本息，駁回其餘部分之請求，甲○○對其
    敗訴部分聲明不服，被上訴人對其敗訴部分未聲明不服）。
貳、被告抗辯及聲明
一、被告麗正公司抗辯：
  (一)就原告丁○○部分：
  1.呂玲玲、譚晶心於84年11月間均非伊公司董事，亦非執行公
    司職務或業務人員，且盧淑惠亦非伊公司職員，丁○○之主
    張顯然有誤。丁○○於本件主張伊公司需資金週轉，惟丁○
    ○所引用刑事判決，均清楚載明係呂玲玲借款，且係因呂玲
    玲所經營之台欣營造有限公司急需資金週轉，呂玲玲、譚晶
    心個人以偽造股票詐財，與伊公司無涉。
  2.丁○○未證明借款之事實，就借款之事實伊亦否認之，應由
    丁○○負舉證責任。丁○○另主張曾將股票攜往伊公司之股
    務人員查驗及核對股票印鑑章確認無誤云云，然未舉證以實
    其說，且丁○○所提出所謂之假股票背面，無任何一張經加
    蓋伊公司登記證章或股務印文，故其主張不實。
  3.丁○○所提呈之「股票過戶轉讓通知書」，不僅印文不明，
    伊公司亦否認該股務印文之真正。蓋譚晶心於台北地方法院
    85年自字第690號偽造有價證券案86年6月2日審判期日供稱
    ：「空白委託書、轉讓單是否為你偽造？譚：是的，印章是
    在前一星期偽造的，委託書及轉讓單也是偽造的。」，本院
    89年上更(二)字第665號偽造有價證券案90年3月19日訊問筆錄
    ，譚女供稱：「（偽造股票的長條章）是我們偽刻的」、「
    有一些印章是真的，有一些是偽刻的」，則依譚晶心上開證
    詞，股務章戳有其偽刻，亦有盜用者，且轉讓單均為偽造，
    丁○○就該轉讓單股務印文之真正，自應負舉證責任。
  (二)就原告乙○○部分：
  1.乙○○主張丙○○與譚晶心共同偽造伊公司股票，惟未舉證
    以實其說。
  2.乙○○就借款予譚晶心6,227萬元或備予伊公司乙事，迄未
    舉證。且譚晶心向洪添借款時並非伊公司之董事或負責人。
  3.乙○○於本件所主張之金額，按本院刑事判決之記載，乃乙
    ○○與譚晶心共同炒作股票之出資，乙○○並因出資炒作股
    票遭判決有罪確定，該等因炒作股票之出資虧損，顯然不受
    法律保障，要無向伊公司請求損害賠償之餘地。
  4.否認乙○○所執「股票過戶轉讓通知書」股務核印章戳印文
    之真正，且該股務印文之真偽，亦與股票是否業經乙○○持
    向伊公司核驗真偽無涉。而且乙○○未持股票至伊公司鑑定
    真偽，且縱假設曾核對股東印鑑，依其陳述，亦係先借款才
    為核印，事後的借款也沒有拿股票去驗，借款與股票之核驗
    無因果關係。
  (三)就原告甲○○部分：
  1.甲○○所提出呂玲玲交付用以清償之支票，取款人為良和公
    司，並非甲○○；且借款利息均由良和公司帳戶內預扣，更
    證明甲○○非借款當事人。又丙○○與譚氏姊妹共同偽造伊
    公司股票，並未舉證以實其說。
  2.甲○○又主張其曾任意抽取六張股票經丙○○核驗為真正，
    丙○○並加蓋股務章戳於其「過戶轉讓書」之核印欄，甲○
    ○迄未舉證以實其說。又甲○○主張於「第一次借款前」僅
    提出六張股票核驗，則其所主張之第一次借款其餘各筆支票
    ，及第二次借款1,000萬元，顯與假股票之核驗間並無因果
    關係。
  3.譚晶心並非伊公司依法有代表權之人，且縱為公司董事，伊
    公司亦無庸為其私人詐財行為負責。再甲○○係主張借款予
    呂玲玲，顯無民法第28條及公司法第23條之適用餘地。
  4.伊公司亦否認甲○○所執「股票過戶轉讓通知書」股務核印
    章戳印文之真正，且該股務印文之真偽，亦與股票是否業經
    甲○○持向伊公司核驗真偽無涉。
二、被告丙○○抗辯：
  (一)乙○○、甲○○所舉主要證據為本件之刑事案件在第一審即
    台灣台北地方法院85年自字第690號刑事判決認定有偽造、
    詐欺犯行云云，惟查，伊否認有渠等所指情事，且上開刑事
    判決業經本院刑事庭以89年上更(二)字第665號刑事判決予以
    撤銷，並改諭知伊無罪之判決確定，亦即在刑事案件部分，
    業經認定伊並無參與偽造麗正股票，亦無詐欺行為。
  (二)伊任職麗正公司期間，從未有人持股票來驗真偽，僅有持「
    轉讓過戶申請」來核對股東之印鑑是否相符而已，此亦有簡
    美惠證稱並未有人持股票來驗證，僅有持轉讓過戶申請書來
    驗印等語可憑。是譚晶心有關有人來驗股票，伊會說是真正
    等語，顯與事實不符，原告持以作為利己之證據，亦不足採
    。再者，伊在調查局之陳述，與事實不符，此亦不得作為渠
    等有利之證據。
  (三)縱使盧素惠有至麗正公司『核印』，亦僅係股票轉讓過戶申
    請書上之印鑑，核對是否與麗正公司所保存之印鑑卡相符而
    已，並不涉及股票本體之驗證。又盧素惠在證述中並未指係
    向被告核印，伊亦否認有為乙○○、甲○○所持有之股票轉
    讓過戶申請書核印，更未為任何股票本體之驗證行為，是就
    此仍應由渠等負舉證之責。
三、被告聲明
  (一)被告麗正公司：原告之訴及假執行之聲請均駁回。如受不利
    判決，願供擔保請准宣告免假執行。
  (二)被告丙○○：原告乙○○、甲○○之訴及假執行之聲請均駁
    回。如受不利判決，願供擔保請准宣告免假執行。
參、得心證之理由
一、原告丁○○就其主張之事實，提出匯款單5紙、支票5紙、調
    查局北機組函等為證（見本院重訴卷(五)第112-124頁、附民
    卷第154-159頁），且為譚晶心所不爭執。原告乙○○就其
    主張之事實，提出之麗正公司變更登記事項卡、匯款單為證
    （見本院重訴卷(一)第131-137頁）。原告甲○○就其主張之
    事實，提出85年6月29日期支票、85年8且5日期支票及退票
    單、扣押物品目錄表為證。另丙○○於上開期間內，係擔任
    麗正公司股務課長一節，為被告等所不爭執，堪認為真正。
二、就原告所為主張，被告等以前詞置辯。是本件所應審究者，
    厥為：(一)譚晶心是否以麗正公司實際負責人，或受僱人，並
    以公司需款週轉為由向原告等借款予麗正公司？(二)丙○○有
    無與譚晶心共同偽造股票，向原告等詐欺？(三)丙○○於擔任
    麗正公司股務課長期間，有無因執行職務不法侵害原告等之
    權利，麗正公司應否負連帶損害賠償責任？(四)賠償金額若干
    ？茲分項詳析如后：
  (一)譚晶心等係為個人而借款，原告等非借款予麗正公司：
  1.原告丁○○、乙○○、甲○○主張譚晶心偽造股票向其等借
    款之時間分別係84年11月、同年4月至12月間、同年12月29
    日，譚晶心於上開借款時間為麗正公司之負責人云云。惟按
    法人對於其董事或其他有代表權之人，因執行職務所加於他
    人之損害，應與行為人連帶負損害賠償責任，民法第28條定
    有明文。所謂執行職務，凡在外觀上足認為機關之職務行為
    ，及在社會觀念上，與職務行為有適當牽連關係之行為，均
    屬之（參照最高法院91年度台上字第2221號判決）。又民法
    第28條所加於法人之連帶賠償責任，以該法人之董事或其職
    員，因執行職務所加於他人之損害者為限，若法人之董事及
    職員因個人之犯罪行為而害及他人之權利者，即與該條規定
    之責任要件不符，該他人殊無據以請求連帶賠償之餘地（參
    照最高法院48年台上字第1501號判例）。
  2.依麗正公司85年1月16日公司變更登記事項卡（見本院重訴
    字卷(一)第131頁正面、背面，本院更(一)字卷(二)第230、231頁
    ）記載，譚晶心於82年6月22日至85年6月21日為麗正公司董
    事，而依公司法第208條第3項之規定，譚晶心對外並無單獨
    代表麗正公司之權限，至於譚晶心董事職權之行使，則應以
    董事會之決議行之。又依台北市國稅局松山分局92年10月15
    日財北國稅松山綜所字第0920028466號函所附譚晶心84年度
    所得稅申報書及核定通知書記載，譚晶心於84年度向麗正公
    司支領242,000元之薪資（見本院更(一)字卷(一)第167、168、
    246 、247七頁），譚晶心既為麗正公司之董事，其向麗正
    公司支領薪資，亦符常情，亦不能憑此認定係麗正公司之負
    責人。
  3.又原告等雖引本院86年度上訴字第4598號刑事判決作為證據
    ，惟該判決係稱：「...83 年7月間譚氏姊妹（指譚晶心、
    譚影心）入主麗正公司後，即與丙○○基於犯意聯絡，命丙
    ○○出任股務課長乙職，渠等竟共同意圖為自己不法之所有
    ，由丙○○自交通銀行世貿分行保險箱中，取走其業務上所
    持有之麗正公司空白備用庫存股票及73年作廢股票約計1萬
    餘張，... (十一)84年4月至12月間，譚晶心陸續持6,227張偽造
    之麗正公司股票，向乙○○詐借6,227萬元。... (十七)譚晶心
    與呂玲玲共同基於行使偽造公司股票及基於意圖為自己不法
    所有之概括犯意，由譚晶心交予偽造之麗正公司股票，於84
    年11月間，呂玲玲因所經營之台欣營造有限公司急需資金週
    轉，乃向丁○○詐稱可以麗正公司股票質押，丁○○乃應允
    之，譚晶心乃遣不知情盧淑惠偽造之麗正公司股票5,222張
    至高雄交付予丁○○，經丁○○持向麗正公司驗證無誤後，
    不疑有詐，即二次撥款共計借款5,100萬元予譚晶心及呂玲
    玲，呂玲玲並簽發台欣公司為發票人，金額共計5,100萬元
    支票，呂玲玲並在其後背書後交予丁○○為擔保。又於84
    年12月29日持偽造麗正公司股票1,898張為擔保，在台北市
    ○○路呂玲玲辦公室，向甲○○質借2,200萬元。... 足生
    損害於...、乙○○、...、丁○○、...、甲○○、... 」
    （見本院重訴字卷(三)第123、125、126、184、186、187、24
    7、248頁），即該確定判決僅認定譚晶心於83年7月入主麗
    正公司，自銀行保險箱取走麗正公司空白備用及作廢股票，
    委託他人偽造麗正公司股票，並命丙○○出任股務課長（譚
    晶心偽造有價證券等罪部分，業經判決確定），並未認定譚
    晶心為麗正公司之負責人。
  4.雖丙○○於另案85年4月2日調查筆錄中陳稱：「...，譚晶
    心係本公司（指麗正公司）常務董事並負責公司實際之業務
    ；‧‧‧」（見本院重訴字卷(三)第78、178頁，本院更(一)字
    卷(一)第38頁），惟丙○○並未就譚晶心究竟負責麗正公司如
    何之業務等情加以說明，自難據此認定譚晶心為麗正公司之
    負責人。準此，原告丁○○既未能證明股票之發行及其他股
    務相關事項係屬譚晶心職務範圍內之事項，尚難認譚晶心偽
    造系爭股票之行為為執行職務之行為或公司業務之行為。又
    譚晶心將系爭股票交由呂玲玲向原告借款之行為，既非代表
    公司對外借款，亦與公司業務無涉，且原告丁○○所引用之
    刑事判決（見本院重訴字卷(三)第232-249頁），均載明係呂
    玲玲個人之借款，則該部分不法行為應屬其個人之行為，而
    非執行職務之行為或公司業務執行之行為，依前開說明，麗
    正公司對譚晶心、呂玲玲之不法行為，自不負民法第28條、
    公司法第23條第1項之連帶賠償責任。是原告丁○○、乙○
    ○、甲○○依各該規定請求麗正公司賠償5,100萬元、2,000
    萬元、1,700萬元本息，洵非正當，不應准許。
  5.又原告乙○○於本件刑事訴訟附帶民事訴訟起訴主張之事實
    為「84年4月間，被告譚晶心以需款週轉為由向原告借款，
    並提供與被告丙○○共同偽造之麗正公司股票作為擔保，原
    告當時不知其為假股票，而陷於錯誤陸續貸與被告譚晶心6,
    227萬元」（見本院重附民卷第174頁背面），迄88年3月3日
    始謂「被告譚晶心以（麗正）公司急需短期資金週轉為由向
    原告調借資金，‧‧‧」（見本院重訴字卷(一)第128頁背面
    ），已自相矛盾。茲原告等既不能舉證以證明譚晶心係為麗
    正公司而借款，原告此部分之主張，自無可取。
  (二)被告丙○○未與譚晶心等人共同偽造麗正公司股票，向原告
    乙○○、甲○○詐欺：
  1.原告乙○○、甲○○所舉主要證據為本件之刑事案件在第一
    審即台灣台北地方法院85年自字第690號刑事判決認定有偽
    造、詐欺犯行云云。惟為丙○○所否認。且上開刑事判決業
    經本院刑事庭以89年上更(二)字第665號刑事判決予以撤銷，
    並改諭知丙○○無罪之判決確定（見本院重訴更(一)字卷(一)第
    111頁），亦即在刑事案件部分，業經認定丙○○並無參與
    偽造麗正股票，亦無詐欺行為，是原告原所舉之台灣台北地
    方法院85年自字第690號刑事判決，已經撤銷確定，此證據
    自不足為證。
  2.又丙○○於該刑事案件偵審中，供稱：「自83年至85年4月
    底止，原任職麗正公司股務課課長」〔見本院89年度上更(二)
    字第655號偽造有價證券等案（下同），14146偵(一)卷第349
    頁、原審卷第38頁、本院上訴(一)卷第116頁、本院上訴(二)卷
    第52頁、本院更(一)卷第143頁背面、本院更(二)卷第20頁〕、
    「負責股票過戶、除權、除息及股東大會事宜。股務課課長
    沒有很明確之職掌，包括驗印，開股東大會等事，很複雜」
    （見14146偵(三)卷第99頁、本院更(二)卷第21頁）、「進入麗
    正之前是在偉特斯電腦公司作接線生，也是譚氏姊妹開的公
    司」（見本院更(二)卷第34頁背面）、「公司空白股票之用途
    ，是股東遺失股票時用來供換發之用，但須蓋上慶豐銀行鋼
    印，繳回之舊股票需銷毀，無須繳回證管會」（見本院更(二)
    卷第83頁）、「未經簽證之空白股票數量若干，我不清楚，
    全由譚影心負責保管及持有保險櫃鑰匙，至於業已簽證發行
    之股票，所有異動情形均由我負責登錄、保管，為因應股東
    前來領取，全數存放於公司。未簽證之空白股票才存放於交
    銀的保險櫃中。由於公司之空白股票，自我任職麗正公司後
    ，一直由譚影心負責保管，因此該股票之取得應是譚女本人
    或授權他人取得，他人是無法取得。而譚女曾交付我若干空
    白股票，以備股東要求零股兌換及換發新股之用」（見1414
    6偵(二)卷第77頁）、「83年7月我出任麗正公司股務課課長，
    有關庫存股票之保管係我的職務範圍，故我於同年八月間與
    簡美惠至交銀世貿分行保險箱提領庫存股票，以清點交接。
    惟庫存股票印有股東名稱者，我們清點後又放回保險箱中，
    至於空白股票才帶回公司存放。我之所以提領庫存股票，純
    係業務交接之需要，並無何人指示。約83年年底，因公司預
    備搬遷至三重湯臣工業區，譚影心說那些空白股票不便搬運
    ，向我表示將股票交由她帶至交銀存放，我即將股票交予她
    ，至於事後是否存回保險箱，只有譚影心知道」（見14146
    偵(二)卷第216-217頁）、「我出任股務課課長後，曾自簡美
    惠取得保險箱鑰匙，惟取得後我即將鑰匙交給譚影心，若有
    需要我再向她拿，但其後我未曾向她索取鑰匙使用過」（見
    同上卷第217頁）、「我是向譚影心拿保管箱鑰匙，如果不
    是她們要我拿，我自己不可能取得空白股票，也不知道要作
    何用途」（見本院更(一)卷第105頁）、「鑰匙一直在財務科
    保管，股票取出點交後我有再將股票放回保險箱。公司驗印
    章共三顆，一號二號仍在使用，三號章從本案發生後就找不
    到」（見本院更(一)卷第122頁背面）、「我在83年有和簡美
    惠一起拿庫存股票來點交，便放在公司保險箱，鑰匙我有一
    把，小譚（譚影心）也有一把。在83年底公司搬家時，將鑰
    匙交與小譚，84年有人的股票均是真的」（見85年訴字1435
    卷(二)第142頁）、「點交後那時只是幫財務部拿，而且鑰匙
    不是我保管，是財務部保管，財務部人手不足，就叫我們去
    幫忙」（見本院更(二)卷第70頁背面、84頁）、「83年7月間
    ，譚氏姊妹叫我至交銀世貿分行保險箱取麗正公司空白股票
    及73年作廢股票，是公司股務上的點交，因經營權之易主我
    們前後手交接，我們並非秘密進行」（見本院更(二)卷第20頁
    背面）、「我在83年有和簡美惠一起拿庫存股票來點交，便
    放在公司保險箱，鑰匙我有一把，小譚（譚影心）也有一把
    。在83年底公司搬家時，將鑰匙交與小譚，84年有人的股票
    均是真的」（見85年訴字1435卷(二)第142頁）、「點交後那
    時只是幫財務部拿，而且鑰匙不是我保管，是財務部保管，
    財務部人手不足，就叫我們去幫忙」（見本院更(二)卷第70頁
    背面、84頁）、「83年7月間，譚氏姊妹叫我至交銀世貿分
    行保險箱取麗正公司空白股票及73年作廢股票，是公司股務
    上的點交，因經營權之易主我們前後手交接，我們並非秘密
    進行」（見本院更(二)卷第20頁背面）、「自交通銀行世貿分
    行領回之空白及作廢股票是放在公司股務課保管，但譚氏姊
    妹也有鑰匙」（見本院更(二)卷第21頁背面）、「清點完放回
    銀行後沒有再領出過，鑰匙不是我保管的．．．，是財務部
    人手不足才叫我去幫忙」（見本院更(二)卷第70頁背面）、「
    我只是譚影心底下的小職員，我並沒有去拿股票，因為當時
    要辦理交接才需要點證券，所以才會與簡女去點股票，點完
    後又一起將股票放回保險箱，這點簡女也出庭作過證。之後
    是譚影心先拿出來的，鑰匙也是交給上層去保管。自訴人有
    眾多股票，不可能將它們都送到公司來驗印，我們也不作判
    別股票真偽的工作，也沒這方面的專業能力」等語（見本院
    更(二)卷第167頁），且原審同案被告譚晶心供稱：「傅女是
    我僱請辦理股票交割工作，之後取得麗正公司經營權，就請
    傅女擔任股務課課長，有請傅女到交銀世貿分行將空白作廢
    股票拿出，因為股價大跌，為護盤只想先以空白偽造股票交
    給金主，等股價回穩再換回來。傅女領出空白股票後就交給
    我，她不知道我要作何用途」、「麗正公司放在銀行的空白
    及作廢股票是我與傅女去取回的。偽造股票所使用之長條章
    是偽刻的，沒和傅女取過章」（見本院更(二)卷第89頁）等語
    ，證人簡美惠亦證稱：「我擔任麗正公司股務，主要業務為
    對外文書處理、股東諮詢答覆，及麗正公司股票核印等事項
    。惟自83年8月間，傅女出任股務課課長，有關麗正股票核
    印工作即專由她本人處理，我只負責對外文書處理等業務。
    83年8月1日及2日，我奉傅女指示至交銀世貿分行，自保險
    箱提領麗正公司庫存股票，經清點後全數由傅女保管，保險
    箱鑰匙及股票印章亦一併交由其保管」（見14146偵(二)卷第
    203-204頁）、「我在麗正公司股務課助理，負責股票過戶
    事宜，傅女擔任股務課長時，是我和傅女一起去交銀世貿分
    行取出股票，是因她新任交接，當時清點交接無誤，傅女有
    無將股票交譚女，我不清楚，也不知道她有無放回。以前保
    管箱鑰匙是財務部經理保管，之後由誰保管我不清楚。沒遇
    到股東要求鑑定真偽之事，我們只查對股東印鑑章」（見本
    院更(一)卷第122頁）、「我在譚氏姊妹未入主麗正公司前，
    即任職於股務課。公司空白股票是放置於保險庫內，之後曾
    與傅女盤點空白股票。空白股票自銀行領出後，點好後就交
    給傅女，後來我們又拿回去放」（本院更(二)卷第70頁正、背
    面）、「到銀行拿取股票之手續：先至銀行拿印鑑章，再到
    財物部取鑰匙，才能去銀行驗取。董事長若要我拿空白股票
    給她，請她簽收即可，然後便可交給她」等語，固見丙○○
    於前開時地有受譚晶心、譚影心姊妹之託前往交通銀行世貿
    分行拿取空白股票之事，惟其堅詞否認有參與偽造股票之犯
    行，且原共同被告譚晶心自始供稱丙○○不知彼等姊妹取得
    股票係欲作為偽造之用，而股票上公司之印章係伊蓋用，丙
    ○○並未參與，亦不知情等語，自難以丙○○曾經受託拿取
    空白股票即認定其有參與偽造或行使股票之犯行。再丙○○
    係負責股務業務，是以其受其上司譚影心指示，前往交通銀
    行世貿分行取回空白股票交與譚影心，乃事所當然，尚難以
    譚影心姊妹事後有偽造或行使股票之犯行即推定丙○○知情
    並曾參與犯罪。況丙○○本身未獲得不法之利益，亦難認有
    詐欺之動機。茲原告乙○○、丁○○既不能提出證據以證明
    丙○○有與譚晶心等人共同偽造股票，向其等詐欺，不法侵
    害其權利，則原告乙○○、丁○○基於共同侵權行為法則，
    請求丙○○連帶賠償上開款項本息，即有未合。
  (三)被告丙○○於上開擔任麗正公司股務課長期間，確因執行職
    務不法侵害原告之權利，被告麗正公司應負連帶損害賠償之
    責：
  1.原告確曾持股票至麗正公司核驗：
  (1)原告丁○○主張譚晶心囑盧淑惠攜偽造股票與其，每一股票
    蓋妥出讓人印鑑章，並附上股票轉讓過戶申請書，是雙方乃
    採取倘譚晶心等無法清償借款，即以股票直接出讓變現之方
    式取償，而非正規之設質方式，因譚晶心等擬質借5,100萬
    元，其為求慎重防偽，遂持股票連同股票轉讓過戶通知書前
    往麗正公司核驗等語，並提出轉讓過戶通知書（見本院附民
    字卷第148-153頁）為證。經查原告丁○○所提出之麗正公
    司股票84年11月3日轉讓過戶通知書，其上除蓋有出讓人印
    鑑外，並經麗正公司核印，經核與原本相符，並為兩造所不
    爭執（見本院更(一)字卷(一)第87-90頁），其雖未辦理設質，
    股票背面亦未加蓋麗正公司之登記證章，仍可信為真實。且
    參諸後述譚晶心概括指示丙○○就前來查驗之股票，均告以
    為真各節，自不因丁○○未明確指出麗正公司承辦查驗股票
    之人為何人，又未以該人為共同被告，而有不同。
  (2)經核閱本院92年度上訴字第4339號刑事確定判決認定：「（
    二）被告（指丙○○）於83年6、7月間，經麗正公司副董事
    長譚晶心聘至該公司擔任股務課課長工作，此據被告及譚晶
    心於原審法院85年度自字第690號偽造有價證券等案件歷審
    中陳明在卷．．．；又譚晶心於84年4月間起，持偽造之麗
    正公司股票向自訴人（指原告乙○○）陸續借款後，由自訴
    人於同年10月13日持譚晶心所交付之股票，至麗正公司股務
    課請求驗證等情，亦據自訴人陳明在卷，並經證人譚晶心於
    原審法院前開85自字690號案件中就持偽造之麗正公司股票
    向自訴人乙○○借款6,227萬元一節並不否認．．．，且供
    承：自訴人乙○○曾至丙○○處驗證股票等語在卷．．．，
    並有被告核印之股票轉讓過戶申請書三張可稽．．．。則自
    訴人持股票詢以被告以求驗證真偽之事，應有其事。被告嗣
    後於本院審理時否認認識自訴人，亦無幫自訴人判定股票真
    偽云云．．．，洵屬臨訟卸責之詞，自不足採。... 」（見
    本院更(一)字卷(二)第138、139頁）。依此相同之事證，足以認
    定原告乙○○主張其曾持股票至麗正公司核驗等語，尚非無
    據。
  (3)原告甲○○主張伊曾於84年10月13日持股票至麗正公司處，
    請求驗證股票之真偽，經丙○○核驗謂股票為真正，並於股
    票轉讓過戶申請書核印欄上蓋上麗正公司之股務章等語。經
    查：
  麗正公司於另案台北地院85年訴字第2922號民事案件中曾自
    承：「‧‧‧查原告（指甲○○）所持有被告公司（指麗正
    公司）之偽造股票，係於84年12月29日由被告呂玲玲所交付
    ，並於年10月3日、12月29日分別抽取數張至被告公司核印
    。‧‧‧」（見本院訴字卷(四)第164頁背面）。原告甲○○
    之秘書盧素慧除於上開案件85年9月4日審理程序中證稱：「
    ‧‧‧一12.去辦理（股票）核印。‧‧‧三到時拿給麗
    正公司的股務小姐（二十幾歲）幫我核印，對方說這真的股
    票沒問題。‧‧‧」、「‧‧‧一我有特別說明要驗股票真
    假。‧‧‧」（見本院更字卷(一)第219頁正面、背面）外，
    並於本院93年10月11日準備程序中證稱：「（我）有（在84
    年12月29日至麗正公司核印），核印是我自己去的，這是第
    一次借款的股票；‧‧‧」、「（84年12月29日核印的股票
    ）是我們兩人（指盧素慧與原告甲○○）一起處理的，共拿
    了六張股票去驗印，是我自己拿去核印的，每一張股票都有
    夾一張股票過戶申請書，所以有六張。‧‧‧」（見本院更
    (一)字卷(二)第255、256頁）。雖證人盧素慧為原告甲○○之祕
    書，惟證人盧素慧前後兩次證述期間雖相距逾八年，惟均證
    稱其於84年12月29日確有至麗正公司辦理股票核印，前後證
    述相符，自可憑信。再參以原告甲○○所提出之六張麗正公
    司股票，股票號碼分別為：2302-76-ND-00000 00、2302-76
    -ND0000000、2302-77-ND-0000000、2302-77-N D-0000000
    、2302-77-ND-0000000、2302-77-ND-0000000，其所附之股
    票轉讓過戶通知書核印欄上之核印日期均為84年12月29日（
    見本院重訴字卷(四)第184-195頁），亦與證人盧素慧所為之
    證言相符。
  雖原告甲○○陳稱僅自系爭股票中抽出數張核驗，證人盧素
    慧亦證稱僅抽出六張核驗（見本院更(一)字卷(二)第256頁），
    惟原告甲○○自系爭股票中抽取數張核驗之目的，在於確保
    債權將來受償之可能性，倘系爭抽驗之股票經驗證為偽造，
    原告甲○○根本不會將款項借貸予呂玲玲，甚或抽驗之股票
    一部為真、一部為偽，則其既有將來無法以系爭股票完全受
    償債權之虞，衡諸常情，自不會將款項貸與呂玲玲。況丙○
    ○對股票之偽造既為明知，且就譚晶心與呂玲玲持之向原告
    甲○○詐騙款項亦知情，其目的亦在於使原告甲○○因而將
    款項全部交付予呂玲玲，而非僅交付該核驗之數股票面額之
    款項而已。再者，丙○○既受譚晶心之指示，凡有人前來核
    驗即告為真股票，則無論原告甲○○係部分抽驗，抑或全數
    驗證，其結果均無不同。因此原告甲○○雖僅持六張股票請
    求核驗，與伊將全數股票驗證，其結果均無不同。是原告甲
    ○○所為此部分之主張，亦屬有據。
  2.丙○○明知原告所持股票係偽造而仍告以真實，並予以核印
    ：
  (1)經查譚晶心於台北地院檢察署85年度偵字第8976號偵查中陳
    稱：「... 如果我們（指譚晶心與譚影心）事先掌控麗正（
    公司）股務人員，則若有金主有持我們用以質借的假麗正（
    公司）股票到麗正公司要求驗證，股務人員可按我等指示，
    不驗證該等股票係屬偽造，金主即可放心持有該等偽造的麗
    正（公司）股票，我等買賣股票的資金來源就不會受到影響
    ；基於這項考量，我與譚影心立即指派原在我辦公室（台北
    市○○○路120號5樓）從事對外交割之丙○○，於83年6、7
    月間至麗正公司擔任股務科科長。丙○○上任前，我與譚影
    心均曾交代她，遇有投資人持麗正（公司）股票至（麗正）
    公司要求驗證時，要立即與我或譚影心聯繫，如果要求驗證
    的人是熟悉的金主，我和譚影心會立刻趕到麗正公司與金主
    私下解決，如果要求驗證的人不是熟識之人，則告知該人要
    求驗證的股票經驗證後，係屬真股票。丙○○上任後曾有蔡
    滄洲、盧姓男子、黃劉秀曾持偽造之麗正（公司）股票至麗
    正公司要求驗證，丙○○都曾通知我或譚影心，也按照我或
    譚影心的指示，向蔡滄洲等人說明，要求驗證的麗正（公司
    ）股票都是真的... 」等語（見本院訴字卷(三)第168、169頁
    ）。並於85年7月1日偵訊中供稱：「（問：你與譚影心共同
    偽造麗正公司庫存股票？）答稱：對。（問：丙○○是否知
    道？）答稱：一開始他不知道，到後來他才知道，人家拿來
    核印時，他故意說是真正的」等語（見85偵字第8796號卷(二)
    第145頁－影本見本院訴字卷(四)第157頁）。且被告丙○○於
    另案法務部調查局訊問時供稱：「（問：譚影心曾否對麗正
    公司股務課業務有所指示？如何指示？）答：譚影心、譚晶
    心二人即曾對我指示，要求我對客戶前來核印時，若發現印
    鑑不符時，仍應告知客戶印鑑相符。而我因受命於譚氏姊妹
    ，不得不服從渠等之指示，於客戶前來核印時，若發現客戶
    印鑑不符，即通知譚影心知悉，再依譚影心之指示辦理」（
    見本院更字卷(一)第40頁），足證丙○○明知原告所持股票係
    偽造，而仍告以真實，並予以核印。
  (2)再依證期會92年11月3日台財證三字第0920150484號函復記
    載：「...；至於辨識股票之真偽，股務人員將依其實務作
    業經驗判定股票之真假，實務常用方式彙總如下：(一)檢視股
    票之背書是否連續。(二)核對股票號碼、股東戶名、戶號及取
    得股票之日期是否與股東名簿記載相符。(三)核對股票背面出
    、受讓人欄所蓋出、受讓人印鑑是否與股東留存於公司之印
    鑑相同。(四)核對股票背面公司登記章是否為公司所蓋(五)檢視
    股票是否有蓋鋼印。(六)股票之簽證機構是否為公司之簽證機
    構，鋼印是否為該公司之簽證機構所簽蓋。(七)股票背面有浮
    水印者，其浮水印式樣是否與其股票印製廠商之紙張浮水印
    相符。(八)股票上公司LOGO之顏色、形狀、大小、位置是否與
    公司所設計的一致。(九)股票有無防偽線。(十)股票的紙質是否
    與公司印刷廠印製時之紙質相同。(十一)股票上所記載董事姓名
    及其所蓋印章式樣是否與公司之資料相符。(十二)股票是否有螢
    光線條。(十三)其他特殊防弊（如有公司以董事簽名設計為浮水
    印）」等語（見本院更字卷(一)第198、199、259、260頁）。
    足見依一般股務人員實務上之作業方式，於驗證股票真偽時
    ，除核驗股票格式、印鑑等是否相符外，尚需就系爭股票所
    載之股東名稱，及股票號碼與被告麗正公司當時股東名簿所
    載股東姓名，所持有之股票號碼是否相符核對，然丙○○僅
    核對系爭股票格式、印鑑，並未就系爭股票上之股東名稱及
    號碼與股東核對，衡情若丙○○依前揭股務人員一般作業方
    式，核對股東名簿，自可輕易查悉系爭股票是否偽造，惟其
    卻違反上開程序，倘其非明知系爭股票為偽造，焉有未依正
    常程序核對系爭股票之股東姓名、號碼與股東名簿所載是否
    相符之理？且股東之姓名、股號既係屬偽造，縱過戶章真正
    ，且有偽刻股東印鑑章，因股號係偽造，如僅單純請求驗證
    ，應亦可分別真、假股票，何以仍告知原告係真正？在在證
    明丙○○於原告持股票前來核驗時，明知股票係偽造，仍告
    以該麗正公司之股票為真正，以配合譚晶心。
  (3)又麗正公司真正股票上之股票簽證公司鋼印為：「國泰信託
    投資公司證券簽證章」等字樣，有慶豐銀行92年12月1日（
    九二）託營字第139號函所附國泰信託投資公司證券鋼印模
    卡（見本院更字卷(二)第10頁及證物袋）可稽，而偽造之麗正
    公司股票上之股票簽證公司鋼印文卻為：「國泰信託投資公
    司」等字樣，有本院92年上訴字第4339號刑事案件勘驗筆錄
    可稽（見本院92年上訴字第4339號刑事卷第208頁－正本見
    本院更字卷(二)證物袋），其上字體稀疏，兩者差異極大，即
    使非辦理股務專業之一般人士，僅憑以肉眼及觸感亦可輕易
    分辨兩者之不同，由上所述，本件既有存檔如股東印鑑章、
    股東之姓名、股號、鋼印等顯而易見之資料可資比對，且經
    譚晶心特別交待丙○○要將假股票說成真股票，以丙○○於
    麗正公司擔任股務課長之職，豈有不起疑？豈有不能就原有
    麗正公司空白股票偽造完成之假股票，進行股票真偽之專業
    判斷之理？是其所辯伊不能判斷云云，顯不足取。
  (4)至丙○○雖一再抗辯伊任職麗正公司股務課課長期間，並無
    任何人持麗正公司股票向伊請求驗證是否為真，僅持股票轉
    讓過戶申請書（或通知書）要求伊驗證其上股東印鑑是否屬
    實云云。惟查：
  譚晶心於台北地院檢察署85年度偵字第8976號偵查中陳稱：
    「... 丙○○上任後曾有蔡滄洲、盧姓男子、黃劉秀曾持偽
    造之麗正股票至麗正公司要求驗證，丙○○都曾通知我或譚
    影心，也按照我或譚影心的指示，向蔡滄洲等人說明，要求
    驗證的麗正股票都是真的‧‧‧」等語（見本院訴字卷(三)第
    169頁），且丙○○於另案台北地院85年度自字第690號刑事
    案件於調查局訊問時亦供稱：譚晶心、譚影心告知其於客戶
    前來要求核印，並發現印鑑不符時，仍應告知印鑑相符，並
    通知譚影心後，依其指示辦理等語（見台北地院檢察署85年
    度偵字第14146號偵查卷(二)第77頁－影本附於本院訴字卷(一)
    第40頁）。
  台北地院85年度訴字第2922號民事事件中，證人簡美惠即麗
    正公司之股務人員證稱：「... 如果提出過戶書到（麗正）
    公司，經核對出讓人印鑑與（麗正）公司留存之印鑑相符時
    ，就會在股票過戶申書上核印，...，如果客戶有這樣要求
    （指一併認定股票真假時），我通常會拿真正的股票核對，
    在這種情形，若有核印，則提出之股票應為真正」，而證人
    盧素慧亦證稱：「（系爭股票）84年12月29日辦理核印，
    ...，到時拿給麗正公司股小姐幫我核印，對方說這是真的
    股票沒問題，去核印是為確定股票之真偽，因核印前尚未借
    錢給呂玲玲，確定後才借給他，...，我有特別說明要驗股
    票真假」等語，有上開民事判決（見本院訴字卷(三)第20頁）
    及證人盧素慧訊問筆錄（見本院更字卷(一)第219頁）可稽，
    足見丙○○明知原告前來核驗之股票為偽造，而故意為不實
    之核印，並非僅核對股票轉讓過戶申請書（或通知書）之印
    文與留存印鑑相符與否。是丙○○所為此部分之抗辯，乃卸
    責之詞，殊不足取。
  3.按受僱人執行職務，不法侵害他人之權利者，由僱用人與行
    為人連帶負損害賠償責任，民法第188條第1項前段定有明文
    。經查丙○○於當時既任職麗正公司之股務課課長，已如前
    述，則關於股票製作及核驗，自屬股務課課長執行職務之範
    圍，其為不實之核驗，自係違法執行職務，若因而致原告受
    有財產上之損害者，麗正公司依上開規定，自應負僱用人之
    連帶賠償責任。至於麗正公司抗辯民法第188條第1項規定：
    「受僱人因執行職務，不法侵害他人之權利者，由僱用人與
    行為人連帶負損害賠償責任。但選任受僱人及監督其職務之
    執行，已盡相當之注意或縱加以相當之注意而仍不免發生損
    害者，僱用人不負賠償責任。」又民法第217條第1項規定：
    「損害之發生或擴大，被害人與有過失者，法院得減輕賠償
    金額，或免除之。」倘認譚晶心斯時掌控麗正公司而故意任
    命丙○○出任股務課長，則參照民法第188條規定，該公司
    根本無從防犯，自不應負賠償責任。又原告甲○○主張持六
    張股票前往核驗，但竟未依法辦理設質，亦未依規定提出全
    部股票供公司核章，或正式將全部股票交付公司會同簽證機
    關鑑定，若竟輕率借出鉅額金錢，該公司即未能依法定程序
    或正式鑑定以合理控制風險，原告顯然「與有過失」，自得
    減輕賠償金額或免除之云云。然查，麗正公司就此所辯，並
    未舉證以證明其選任受僱人丙○○及監督其職務之執行，已
    盡相當注意或縱加以相當監督仍不免發生損害之事實。又原
    告等請求麗正公司之股務課長即丙○○核驗為真正後，始借
    款予呂玲玲，已可謂極為慎重；麗正公司竟任由譚晶心，將
    庫存之空白股票用紙取出偽造為假股票，並於串通呂玲玲詐
    借金錢而以之為擔保時，當貸與人持假股票請求核驗時，又
    指示股務課長丙○○，故意以假股票核驗為真股票，而使貸
    與人陷於錯誤發生損害，則其損害之發生，全係因譚晶心暨
    麗正公司受僱人丙○○故意行為所發生，原告焉有與有過失
    可言。至是否以擔保之股票設定質權，原告固有選擇之權利
    ，自難憑未設質，遽認為與有過失，故麗正公司上開抗辯，
    亦不足取。另查麗正公司一再辯稱原告係提供資金予譚晶心
    共同炒作股票之共犯，故原告出資炒作股票之不法行為自不
    受法律之保障云云，惟查：本件縱認依刑事確定判決之認定
    ，原告與譚晶心有共同違反證券交易法之犯行，惟此部分亦
    僅係麗正公司無需依民法第28條之規定，為譚晶心之行為負
    連帶損害之責而已。至丙○○與原告間，並無共同違法炒作
    股票之行為，且原告之借款亦非經由丙○○，或給付予丙○
    ○。亦即原告與丙○○間並無所謂向他人主張自己不法行為
    之問題，而丙○○既經刑事確定判決認有幫助譚晶心詐騙原
    告金錢之行為，此有本院92年度上訴字第4339號刑事判決在
    卷足憑（見本院重訴更(一)卷第111頁）其身為麗正公司之股
    務課長，於執行職務時不法侵害原告之財產權，麗正公司身
    為其僱用人，自應與其連帶負損害賠償之責，至為明確。即
    本件原告與丙○○間並無共同違法之情形，是麗正公司自應
    就丙○○之違法侵權部分，依民法第188條第1項之規定負擔
    連帶賠償之責任。
  (四)賠償金額部分，雖譚晶心不爭執，並與乙○○成立訴訟上和
    解，已如前述。其賠償金額應以譚晶心所言為是。然被告既
    仍有如下之爭執，自應就其爭執部分再詳予審認：
  1.依原告丁○○所提出匯款回條之日期、匯款金額分別為：
    84年11月7日、1,200萬元；85年1月27日、2,000萬元、
    85年1月27日、200萬元；85年1月5日、200萬元；及85
    年1月5日、1,400百萬元，收款人均為台欣公司及耕盈行有
    限公司，匯款人雖均為友聯公司（見本院訴字卷(五)第112-11
    4頁）。茲譚晶心既自認係向丁○○所借，丁○○並依譚晶
    心之交待匯往台欣公司，則丁○○借款取自何處，當不影響
    其出借人之身分。故被告抗辯丁○○非出借人，自無可取。
    再依原告丁○○另提出以台欣公司為發票人，經呂玲玲背書
    之發票日期及票面金額分別為：85年4月20日、800萬元；
    85年4月20日、1,200萬元；85年4月20日、900萬元；
    85年5月25日、1,000萬元；85年5月27日、1,200萬元之支
    票共五張（見本院重附民字卷第154-158頁），金額共5,100
    萬元以觀，系爭股票既為譚晶心所偽造，而譚晶心與呂玲玲
    共同基於行使偽造公司股票之故意及基於意圖為自己不法所
    有之概括犯意，由譚晶心交付偽造之麗正公司股票予呂玲玲
    ，由呂玲玲持之向原告丁○○借款，原告丁○○持至麗正公
    司驗證，經譚晶心命股務課課長丙○○就上開股票為不實之
    核驗等情，已如前述，上開五張支票既經呂玲玲背書，與原
    告丁○○所陳借款經過相符，應可信上開五張支票係為呂玲
    玲為擔保借款所交付予原告丁○○收執，原告丁○○應有交
    付5,100萬元借款予呂玲玲甚明，被告予以爭執，要無可採
    。而本件原告丁○○並未請求麗正公司與丙○○負連帶賠償
    責任，併此敘明。
  2.原告乙○○於本院前審原請求譚晶心、麗正公司、丙○○連
    帶給付6,227萬元及法定遲延利息（見本院重附民字卷第174
    頁背面），嗣就請求譚晶心給付部分成立訴訟上和解（見本
    院訴字卷(五)第167頁）。本院前審駁回原告乙○○之請求，
    原告乙○○僅就2,000萬元本息部分聲明不服，其餘部分未
    聲明不服而確定，則本院僅須就原告乙○○於2,000萬元部
    分之請求有無理由加以審酌。又原告乙○○於本件刑事訴訟
    附帶民事訴訟起訴主張之事實為「84年4月間，被告譚晶心
    以需款週轉為由向原告借款，並提供與被告丙○○共同偽造
    之麗正公司股票作為擔保，原告當時不知其為假股票，而陷
    於錯誤陸續貸與被告譚晶心6,227萬元」（見本院重附民字
    卷第174頁背面），迄88年3月3日始謂「被告譚晶心以（麗
    正）公司急需短期資金週轉為由向原告調借資金，... 」（
    見本院訴字卷(一)第128頁背面），已自相矛盾。又原告乙○
    ○提出之匯款申請書，其匯款情形為：84年6月19日匯540
    萬元予盧淑惠，84年11月18日匯500萬元予耕盈行公司，
    84年11月29日匯1,000萬元予耕盈行公司，84年12月8日
    匯1,500萬元予耕盈行公司，及84年12月9日匯1,500萬元
    予耕盈行公司（見本院訴字卷(一)第133-137頁，本院更字卷
    (一)第251-255頁），雖匯款人並非原告乙○○，而係訴外人
    其妻王月卿，然夫運用妻名義存放於銀行之資金出借於他人
    ，乃人情之常，被告等執此抗辯，出借人非乙○○，亦不足
    取。
  3.被告雖抗辯原告甲○○就本件主張1,800萬元借款（其中100
    萬元已判決確定，本件僅請求1,700萬元），並未舉證以實
    其說, 原告於本件主張之借款當事人、借款金額、擔保數量
    、借款次數皆與另案迥然不同，原告於另案主張：「呂玲玲
    84年12月29日，向伊借款400萬元，並以台欣營造有限公司
    所簽發面額400萬元，發票日為85年6月29日之支票乙紙，經
    其背書後交付予上訴人，作為向上訴人借款之清償方法，另
    由呂女交付被上訴人公司之股票450張予伊作為擔保」。惟
    於本件則改稱：「呂玲玲、譚晶心、譚影心等人先後向原告
    詐借2,200萬元並以偽造之麗正公司股票1,898張交付予原告
    為擔保」前後主張之事實包括借款當事人、借款金額、擔保
    數量、借款次數皆迥然不同。又原告所提出訴外人「良和實
    業股份有限公司」之轉帳記錄，未能證明原告有借款事實，
    查原告提呈訴外人良和公司存摺影本，欲證明原告有借款之
    事實。惟查，該存摺至多僅可證明良和公司有轉帳記錄，原
    告仍未證明為原告之借款。且原告所提出呂玲玲交付用以清
    償之支票，取款人為良和公司，並非原告甲○○；且借款利
    息均由良和公司帳戶內預扣，更證明甲○○非借款當事人云
    云。惟查原告甲○○借予呂玲玲之款項，及呂玲玲所簽發作
    為清償借款方法之支票，不問是否提自或存入良和公司帳戶
    ，惟據證人盧素慧於本院前審93年10月11日審理時結證稱：
    「甲○○告訴我是以甲○○用個人名義借給呂玲玲」等語（
    見該日筆錄第5頁第12、13行）。另案已確定判決命麗正公
    司應給付甲○○1千2百萬元中之4百萬元部分，麗正公司並
    未否認係原告甲○○借款予呂玲玲。均可證明係原告甲○○
    借款予呂玲玲，而非良和公司借款予呂玲玲。而且良和公司
    亦從未向呂玲玲行使借款請求權或向麗正公司請求損害賠償
    ，亦可知之。至一般人利用他人帳戶存提款項，亦屬常見，
    何況原告甲○○當時係良和公司總經理，此為被告所不爭執
    （現為董事長，見盧素慧於本院93年10月11日準備程序之證
    述），則其利用良和公司帳戶存提款項，更係日常生活所常
    有，被告抗辯出借人非甲○○，不足採信。又原告甲○○第
    一次借款予呂玲玲，確為1,200萬元，另案判決確定之400萬
    元，為其中一部分，本案請求之借款為其餘額800萬元。第
    二次借款予呂玲玲確為1,000萬元，本院前審判決確定之100
    萬元，為其中一部分，本案請求之借款為其餘額900 萬元，
    合計二者1,700萬元。麗正公司雖又抗辯：以1,898張股票擔
    保2,200萬元，按比例計算應是345張股票擔保400萬元，豈
    會是450張擔保400萬元云云。惟查：呂玲玲於84年12月29日
    向原告甲○○詐借之1,200 萬元，係以股票99萬8000股，共
    998張為擔保，另於85年2月5日向原告甲○○詐借之1,000萬
    元，另以股票900張為擔保，合計1, 898張，並非一次借款
    2,200萬元，一次交付股票1,898張，而原告甲○○於另案請
    求之400萬元，係第一次借款1,200萬元之一部分，於起訴時
    即大概就998張中之450張作為擔保之陳述，並未以之精確計
    算，此並不影響原告甲○○確有借款並以股票作擔保之事實
    ，如前所述，借款金額及出借者為甲○○，既為借款人譚晶
    心所不爭執，堪信為真實。麗正公司所辯要無可取。
三、綜上所述，原告丁○○請求麗正公司與共同被告譚晶心、呂
    玲玲（均已確定）連帶給付5,100萬元，原告乙○○請求麗
    正公司與丙○○連帶給付2,000萬元，原告甲○○請求麗正
    公司與丙○○連帶再給付1,700萬元，及均自87年8月14日起
    （刑事附帶民事訴訟狀於同年1月8日送達被告麗正公司－見
    本院重附民字卷第168頁）至清償日止，按年息5%計算之利
    息，均屬正當，應予准許。又兩造均陳明願供擔保，為准免
    假執行之宣告，核無不合。爰分別酌定相當擔保金額准許之
    。
四、至兩造其餘之攻擊或防禦方法及未經援用之證據，經本院斟
    酌後，認為均不足以影響本判決之結果，自無逐一詳予論駁
    之必要，併此敘明。
肆、據上論結：本件原告之訴為有理由，依民事訴訟法第78條、
    第85條第2項、第463條、第390條第2項、第392條判決如主
    文。
中　　華　　民　　國　　94　　年　　9 　　月　　27　　日
                  民事第十七庭 審判長法  官  沈方維
                                     法  官  張競文
                                     法  官  王淇梓
正本係照原本作成。
如不服本判決，應於收受送達後20日內向本院提出上訴書狀，其
未表明上訴理由者，應於提出上訴後20日內向本院補提理由書狀
（均須按他造當事人之人數附繕本）上訴時應提出委任律師或具
有律師資格之人之委任狀；委任有律師資格者，另應附具律師資
格證書及釋明委任人與受任人有民事訴訟法第466條之一第一項
但書或第二項（詳附註）所定關係之釋明文書影本。
中　　華　　民　　國　　94　　年　　9 　　月　　27　　日
　　　　　　　　　　　　　           書記官  吳碧玲
附註：
民事訴訟法第四百六十六條之一（第一項、第二項）：
對於第二審判決上訴，上訴人應委任律師為訴訟代理人。但上訴
人或其他法定代理人具有律師資格者，不在此限。
上訴人之配偶、三親等內之血親、二親等內之姻親，或上訴人為
法人、中央或地方機關時，其所屬專任人員具有律師資格並經法
院認為適當者，亦得為第三審訴訟代理人。
